臺灣臺北地方法院民事判決　　　　　　 95年度訴字第11324號
原　　　告　交通部台灣鐵路管理局
法定代理人　乙○○
訴訟代理人　劉承斌律師
複　代理人　甲○○
被　　　告　丙○○
訴訟代理人　許文彬律師
　　　　　　周欣穎律師
上列當事人間請求拆屋還地等事件，本院於民國96年2月1日言詞
辯論終結，判決如下：
    主      文
被告應將坐落於台北市○○區○○段四小段四二五地號如附圖戊
、辛所示之土地上，即門牌號碼台北市○○區○○里○○路二二
五巷一弄四七號、面積共三．七七平方公尺之未登記建物拆除，
並將如附圖戊、庚、辛所示面積共十三．八四平方公尺之土地騰
空後返還予原告，及自民國九十六年十月三十一日起至返還上開
土地之日止，於每年十月三十一日給付原告新臺幣伍萬零參佰柒
拾捌元，暨自該年十一月一日起至清償日止，按週年利率百分之
五計算之利息。
被告應給付原告新臺幣貳拾伍萬壹仟捌佰捌拾捌元，及自民國九
十五年十一月二十一日起至清償日止，按週年利率百分之五計算
之利息。
原告其餘之訴駁回。
訴訟費用由被告負擔。
本判決第一項於原告以新臺幣伍拾陸萬柒仟肆佰肆拾元供擔保後
，得假執行；但被告如於假執行程序實施前，以新臺幣壹佰柒拾
萬元貳仟參佰貳拾元為原告預供擔保，得免為假執行。
本判決第二項於原告以新臺幣捌萬肆仟元供擔保後，得假執行；
但被告如於假執行程序實施前，以新臺幣貳拾伍萬壹仟捌佰捌拾
捌元為原告預供擔保，得免為假執行。
    事實及理由
壹、原告主張：
一、被告丙○○為門牌號碼台北市○○區○○里○○路255巷1弄
    47號建物之所有權人，詎於原告所管領台北市○○區○○段
    4小段425地號國有土地如附圖戊、辛所示土地上搭蓋未經登
    記建物（以下簡稱系爭建物），而擅自占用原告所管理系爭
    土地如附圖戊、辛、庚所示面積合計 13.84平方公尺之土地
    （以下簡稱系爭土地）。
二、原告發現後，於民國 93年3月31日以93北工產字第0881號函
    通知被告，要求、協調被告依法聲請租用上開國有土地，經
    被告承認占用之事實，並同意承租上開國有土地，詎被告嗣
    後反悔，且避不見面，更拒不返還占用之土地。兩造就系爭
    土地並無使用借貸或其他可供被告占有之法律關係存在，被
    告無權占用之行為，顯已侵害系爭土地之所有權，原告自得
    本於管理人之地位，依民法第 767條及第184條第1項之規定
    ，請求被告拆除系爭建物，並騰空後，返還系爭土地予原告
    。
三、按最高法院61年度台上字第1695號判例之意旨，無權占有他
    人房地，除侵害他人之所有權外，亦同時獲得相當於租金之
    利益，故土地所有人自得依民法第179條及第184條之規定，
    向無權占有人請求返還相當於租金之不當得利及損害賠償。
    復按土地法第 97條第1項規定：「城市地方房屋之租金，以
    不超過土地及其建築物申報總價額年息 10%為限。」，平均
    地權條例施行細則第21條規定：「公有土地則以土地之公告
    地價為申報地價。」。被告無權占有系爭土地之地段為繁榮
    之商業區，經濟價值甚高，被告爰以土地申報總價 10%，計
    算相當於租金之不當得利。而被告獲得相當於租金之不當得
    利，並致原告受有損害，原告自得以被告占用系爭國有土地
    之使用面積，乘以其申報地價，再乘以 10%為計算基準，即
    按台北市松山地政事務所複丈完成之面積 13.84平方公尺，
    乘以系爭國有土地自90年起至95年之公告申報地價45,500元
    之10%，請求被告給付自起訴前5年因無權占有系爭國有土地
    所獲得相當於租金之不當得利 314,860元，及自起訴後即自
    96年起至返還上開土地止，於每年 10月1日給付原告每年相
    當於使用土地租金之不當得利62,972元。
四、聲明：(一)被告應將坐落於台北市○○區○○段4小段425地號
    如附圖「戊」、「辛」所示之土地上，即門牌號碼台北市○
    ○區○○里○○路225巷1弄47號、面積共3.77平方公尺之建
    物拆除，並將如附圖「戊」、「庚」、「辛」，面積共13.8
    4 平方公尺之土地騰空後返還原告。(二)被告應自96年起至返
    還上開土地止，於每年10月 1日給付原告62,972元，並自同
    年10月 2日起至清償日止，按週年利率5%計算之利息。(三)被
    告應給付原告 314,860元，及自起訴狀繕本送達之翌日起至
    清償日止，按週年利率5%計算之利息。(四)前 3項之聲明，原
    告願供擔保，請准宣告假執行。(五)訴訟費用由被告負擔。
貳、被告主張：
一、被告於48年間委由台北市政府國民住宅處興建房屋，惟該土
    地於交屋時並未一併辦理分割過戶，是被告就界址之範圍並
    不清楚，然為房子坐落於邊間之安全考量，乃於房屋旁邊建
    築系爭建物。又被告不知所有房屋之圍牆占用系爭國有土地
    ，嗣經原告轄屬台北工務段以95年6月7日北工產字第095000
    3859號函通知被告辦理租用手續，被告始知悉此事。然系爭
    國有土地經鈞院於95年12月19日上午，偕同台北市松山區地
    政事務所人員至現場實施測量結果，原告所稱被告越界土地
    之部分，僅種植一顆大樹而已，並未推放雜物，則系爭國有
    土地對被告而言，並無經濟價值，且近50年來，被告亦未曾
    經告知系爭建物係建築於系爭國有土地之上，詎原告竟以系
    爭國有土地之申報地價年息10% 為計算基準，請求被告返還
    不當得利，自無理由。
二、聲明：(一)原告之訴駁回。(二)訴訟費用由原告負擔。(三)如受不
    利判決，請准供擔保免為假執行。
參、兩造不爭執之事實：
一、原告為台北市○○區○○段4小段425地號國有土地之管理機
    關。
二、被告丙○○為門牌號碼台北市○○區○○里○○路255巷1弄
    47號建物之所有權人，於48年間取得該建物之所有權後，於
    原告所管理上開 425地號國有土地上搭建系爭建物，而擅自
    占用面積合計為13.84平方公尺之系爭土地。
肆、得心證之理由：
一、按「所有人對於無權占有或侵奪其所有物者，得請求返還之
    。對於妨害其所有權者，得請求除去之。有妨害其所有權之
    虞者，得請求防止之。」，民法第 767條定有明文。經查，
    原告主張被告無權占用原告所管理國有系爭土地等情，既為
    被告所不爭執，而堪信為真正。則被告辯稱其搭建系爭建物
    時，並不知悉已經占用國有土地，以及原告多年來未能告知
    被告占用國有土地云云，即令屬實，核亦不影響原告所有物
    返還請求權之行使。從而原告依據所有物返還請求權之法律
    關係，請求被告拆除系爭建物，騰空後返還系爭土地予原告
    ，自有理由，應予准許。
二、次按「無法律上之原因而受利益，致他人受損害者，應返還
    其利益。雖有法律上之原因，而其後已不存在者，亦同。」
    ，民法第 179條定有明文。復按「依不當得利之法則請求返
    還不當得利，以無法律上之原因而受利益，致他人受有損害
    為其要件，故其得請求返還之範圍，應以對方所受之利益為
    度，非以請求人所受損害若干為準，無權占有他人土地，可
    能獲得相當於租金之利益為社會通常之觀念，是被上訴人抗
    辯其占有系爭土地所得之利益，僅相當於法定最高限額租金
    之數額，尚屬可採。」，最高法院亦著有61年台上字第1695
    號判例可資參照。經本院至系爭土地現場履勘，系爭土地位
    於台北市○○路 321巷及225巷1弄二條巷弄之交叉口之邊間
    位置，距離永吉路大約 20多公尺，321巷有服裝批發、水電
    行、幼稚園等營業單位，永吉路交叉口有寶島眼鏡、咖啡館
    等商家，附近永吉路上則有許多商店，且自系爭土地至永吉
    路上之公車站牌，距離僅約 100公尺等情，有勘驗筆錄一件
    附卷足據，堪認系爭土地位處商業活動及生活機能方面之社
    區，交通亦屬便利；本院因認原告所受相當租金之損害以占
    用土地每平方公尺申報地價（依據平均地權條例施行細則第
    21條之規定，公有土地以土地之公告地價為申報地價）週年
    利率8%計算為適當，原告主張以公告地價 10%計算，尚嫌過
    高，是經核被告於原告起訴前 5年（即自90年10月31日起至
    95年10月30日止）因無權占有系爭土地所獲得相當於租金之
    不當得利，應為251,888元（45,500x13.84x8%x5=251,888）
    ，其自原告起訴之日（即95年10月31日）起至返還系爭土地
    之日止，因無權占有系爭土地所獲得相當於租金之不當得利
    ，則應為50,378元（45,500x13.84x8%=50,378）。從而原告
    基於不當得利之法律關係，請求被告給付原告 251,888元，
    及自起訴狀繕本送達之翌日即95年11月21日起至清償日止，
    按週年利率5%計算之遲延利息，並自96年10月31日起至返還
    上開土地之日止，於每年10月31日給付原告50,378元，暨自
    同年 11月1日起至清償日止，按法定利率即週年利率5%計算
    之遲延利息，為有理由，應予准許。逾此部分之請求則無理
    由，應予駁回。
伍、兩造均陳明願供擔保以代釋明，聲請宣告假執行或免為假執
    行，核均與法律規定相符，爰分別酌定相當之擔保金額宣告
    之。
陸、本案事證已臻明確，兩造其餘主張陳述及所提之證據，均毋
    庸再予審酌，附此敘明。
柒、據上論結，本件原告之訴一部為有理由，一部為無理由，依
    民事訴訟法第79條、第390條第2項、第 392條，判決如主文
    。
中　  華  　民  　國　　96 　 年　   2    月    15    日
                  民事民二庭    法　官　楊代華
以上正本係照原本作成
如對本判決上訴，須於判決送達後20日內向本院提出上訴狀
中　  華  　民  　國　　96 　 年　   2    月    15    日
                                書記官  許婉如
